臺灣臺北地方法院民事判決　　　　　　　94年度簡上字第75號
上　訴　人　中華民國漆彈運動協會
法定代理人　乙○○
訴訟代理人　張義祖律師
被上訴人　　甲○○
訴訟代理人　李保祿律師
上列當事人間請求給付票款事件，上訴人對於中華民國九十三年
十二月二十二日本院臺北簡易庭九十三年度北簡字第二六三七四
第一審判決提起上訴，本院於九十四年六月十三日言詞辯論終結
，判決如下：
    主  文
上訴駁回。
第二審訴訟費用由上訴人負擔。
    事實及理由
壹、被上訴人主張：其執有上訴人簽發，分別經第三人邱瓊英、
    陳陸發背書之如附表編號一、二所示之支票，及如附表編號
    三所示之支票各乙紙，於發票日提示遭存款不足及拒絕往來
    為由致未獲付款，爰依票據法第144條準用同法第29條第1項
    規定，請求上訴人應給付被上訴人新臺幣（下同）574,000
    元，及自民國93年6月11日起至清償日止，按年息6%計算之
    利息。原審為被上訴人勝訴判決，並依職權宣告假執行，被
    上訴人於本院為駁回上訴之聲明。
貳、上訴人則以下列辯詞資為抗辯：
一、第三人林智浩於90年5月25日起擔任上訴人理事長，竟未變
    更上訴人支存帳戶內原所存留法定代理人乙○○之印鑑，而
    於93年3月19日該支存帳戶被銀行宣告拒絕往來後，偽造乙
    ○○之印文簽發系爭支票作私務使用，被上訴人與林智浩之
    妻邱瓊英為姐妹關係，林智浩自己為背書人，其性質係自然
    人之行為，已明示將支票占為自己所有，應構成業務侵占罪
    。
二、林智浩以上訴人前法定代理人身分，與自己為支票授受之法
    律行為，構成雙方代理，其效果係無效，故授受支票無效之
    效果，及於被上訴人。
三、簽發支票屬協會之經費收支及工作執行事項，應提報理事會
    審決後，理事長始能取得處分權，故此理事會之審決，始相
    當於民法第106條所示「之本人之許諾」，非林智浩一人所
    能決行。
四、行政院體育委員會補助上訴人協會之活動預算，應經呈准及
    核銷程序，核銷期間約一個月，不可能如被上訴人所稱九十
    二年十二月間取得支票，至九十三年三至五月間退票，足證
    林智浩係侵占系爭支票，交予其妻邱瓊英作私人商務使用。
五、政府委託法人或團體代辦採購，適用政府採購法之規定，交
    付購物支票之人，應係承辦採購人員，而非協會理事長。
六、上開法規，均屬民法第184條第2項所示「保護他人之法律」
    ，被上訴人之行為，既已足生損害於上訴人協會，自應舉證
    證明自己無過失，始能阻止上訴人行使民法第198條之權利
    。
七、被上訴人明知林智浩及自己均屬法律禁止之標商，又無真正
    標案，竟在協會以外之場所，於九十二年十二月間直接授受
    系爭三紙支票，僅票載發票日不同，彼等已構成民法第185
    條之共同侵權行為。
八、聲明：（一）原判決廢棄（二）被上訴人於第一審之訴駁回
　　　　  。
參、本件被上訴人主張其執有上訴人簽發，分別經第三人邱瓊英
    、陳陸發背書之如附表編號一、二所示之支票，及如附表編
    號三所示之支票各乙紙，於發票日提示遭存款不足及拒絕往
    來為由致未獲付款之事實，業經其提出支票及退票理由單影
    本為證，並為上訴人所不爭執，應認為真實。
肆、被上訴人主張上訴人應給付被上訴人系爭票款等情，上訴人
    則以上開辯詞置辯。故本件爭執點在於被上訴人是否惡意取
    得系爭支票，茲審究如次：
一、按票據行為，為不要因行為，執票人不負證明關於給付之原
    因之責任，如票據債務人主張執票人取得票據出於惡意或詐
    欺時，則應由該債務人負舉證之責。最高法院64年台上字第
　　1540號判例參酌。經查上訴人辯稱訴外人林智浩未變更上訴
　  人支存帳戶內原所存留法定代理人乙○○之印鑑，偽造乙○
    ○之印文簽發系爭支票作私務使用，構成業務侵占罪；林智
    浩以上訴人前法定代理人身分，與自己為支票授受之法律行
　　為，構成雙方代理；簽發支票屬協會之經費收支及工作執行
　  事項，應提報理事會審決，故林智浩無處分權；本件適用政
    府採購法之規定，交付購物支票之人，應係承辦採購人員，
    而非協會理事長云云，縱然屬實，惟按票據法第14條所謂以
    惡意或有重大過失取得票據者，係指明知或可得而知轉讓票
  　據之人，就該票據無權處分而仍予取得者而言。然僅以被上
  　訴人與訴外人林智浩、背書人邱瓊英等有親戚關係，並無法
    推論被上訴人取得系爭支票時，係出於惡意（侵權行為），
    此外上訴人並未舉證證明訴外人林智浩有無權處分之侵權行
    為，且為被上訴人所明知或可得而知，則上訴人所辯被上訴
    人與訴外人林智浩為共同侵權行為人，係惡意取得系爭支票
    云云，尚不足採。
二、況查訴外人林智浩係於擔任上訴人理事長期間簽發系爭支票
    ，系爭支票上所蓋之上訴人之印章為真正之事實，為兩造所
    不爭執，已足以表彰法人之主體，不因系爭支票發票人法定
    代理人上蓋用「乙○○」印章，即謂訴外人林智浩以被上訴
    人名義簽發系爭支票，係無權處分，故被上訴人既非自無權
    處分人取得系爭支票，當無惡意取得系爭支票之問題。
三、至上訴人辯稱依民法第184條第2項規定，被上訴人之行為，
    已足生損害於上訴人協會，其得行使民法第198條之廢止請
    求權云云，仍屬被上訴人是否惡意取得票據之範疇，則依前
    所述，上訴人此部分辯詞自不足採。
四、另查上訴人辯稱訴外人林智浩以上訴人前法定代理人身分，
    與自己為支票授受之法律行為，構成雙方代理，其效果係無
    效，故授受支票無效之效果，及於被上訴人云云，經查系爭
    支票雖為訴外人林智浩以上訴人法定代理人名義所簽發，惟
    查依系爭支票文義上觀之，並無證據顯示系爭支票均轉讓予
    訴外人林智浩，自無雙方代理之情，上訴人所辯當不可採。
五、綜上所述，本件被上訴人主張上訴人應給付系爭支票票款為
    可採，上訴人所辯均為無可取。從而，被上訴人本於票據法
    律關係，請求上訴人給付系爭支票票款574,000元及自93年6
    月11日起至清償日止，按年息百分之六計算之利息，為有理
    由，應予准許。又本件係就民事訴訟法第427條適用簡易程
    序所為上訴人敗訴之判決，依民事訴訟法第389條第1項第3
    款規定，應依職權宣告假執行，是則原審判命上訴人如數給
    付，並依職權宣告假執行，於法並無不合。上訴意旨指摘原
    判決不當，求予廢棄改判，為無理由，應予駁回其上訴。
六、因本案事證已臻明確，兩造其餘主張陳述及所提之證據，經
    本院審酌後，認與本判決之結果無影響，爰不一一論駁，附
    此敘明。
伍、據上論結，本件上訴為無理由，依民事訴訟法第436條之1第
    3項、第449條第1項、第78條，判決如主文。
中　　華　　民　　國　　94　　年　　7 　　月　　4 　　日
                 民事第二庭    審判長法　官　鄭純惠
                  　　　　　　　　　 法　官　吳淑惠
                                     法　官  黃雯惠
以上正本係照原本作成。
本判決不得上訴。
中　　華　　民　　國　　94　　年　　7 　　月　　4 　　日
                      　             書記官　林玗倩
附表：
┌───┬────────┬────┬─────┬────┬───────┬──────┐
│編號  │發　　票　　人　│背書人  │發票日    │提示日  │票面金額（新臺│付款人      │
│      │                │        │          │        │幣）          │            │
├───┼────────┼────┼─────┼────┼───────┼──────┤
│ 一   │中華民國漆彈運動│邱瓊英  │93.3.2    │93.3.2  │91,000元      │國泰商業銀行│
│      │協會            │        │          │        │              │中山分行    │
├───┼────────┼────┼─────┼────┼───────┼──────┤
│ 二   │中華民國漆彈運動│陳陸發  │93.3.25   │93.3.25 │215,000元     │國泰商業銀行│
│      │協會            │        │          │        │              │中山分行    │
├───┼────────┼────┼─────┼────┼───────┼──────┤
│ 三   │中華民國漆彈運動│        │93.5.10   │923.6.11│268,000元     │國泰商業銀行│
│      │協會            │        │          │        │              │中山分行    │
└───┴────────┴────┴─────┴────┴───────┴──────┘
